【裁判字號】    97,訴,676
【裁判日期】    970819
【裁判案由】    偽造文書等
【裁判全文】
臺灣臺北地方法院刑事判決               97年度訴字第676號
公  訴  人  臺灣臺北地方法院檢察署檢察官
被      告  己○○
上列被告因偽造文書等案件，經檢察官提起公訴（97年度偵緝字
第133 號），本院判決如下：
    主  文
己○○無罪。
    理  由
一、本件公訴意旨略以：被告己○○基於偽造文書之故意，於民
    國88年3 月10日向林育堅購買車牌號碼FD-5691 號自用小客
    車時，未經詮坤塑膠有限公司（下稱詮坤公司）負責人謝永
    和之同意，逕授權不知情之代辦人丁○○偽刻「詮坤塑膠有
    限公司」之印章1 枚，並用印於汽（機）車過戶申請登記書
    而偽造私文書，復委由丁○○前往臺北市監理處辦理汽車過
    戶登記，使不知情之承辦公務員將此一不實資料登載於其所
    執掌之公文書即汽（機）車過戶登記書上，並登錄電腦而核
    發車主為詮坤公司之中華民國交通部機器腳踏車行車執照予
    被告，足生損害於監理機關對於車籍管理之正確性及詮坤公
    司；嗣於96年6 月間，謝永和因收受法務部行政執行署臺北
    行政執行處通知書之交通違規單罰鍰執行通知單而前往臺北
    市監理處查詢，始知上開車輛登記為詮坤公司名義，並循線
    查悉上情；因認被告涉犯刑法第216 條、第210 條行使造私
    文書罪嫌、同法第217 條偽造印章罪嫌及同法第214 條使公
    務員登載不實罪嫌。
二、按犯罪事實應依證據認定，無證據不得推定其犯罪事實，又
    不能證明被告犯罪者，應諭知無罪之判決，刑事訴訟法第15
    4 條、第301 條第1 項分別定有明文。又認定犯罪事實所憑
    之證據，雖不以直接證據為限，間接證據亦包括在內，然而
    無論直接證據或間接證據，其為訴訟上之證明，須於通常一
    般之人均不致有所懷疑，而得確信其為真實之程度者，始得
    據為有罪之認定，倘其證明尚未達到此一程度，而有合理之
    懷疑存在而無從使事實審法院得有罪之確信時，即應由法院
    為諭知被告無罪之判決，最高法院著有76年臺上字第4986號
    判例可資參照。
三、訊據被告堅決否認有何偽造文書、偽造印章等犯行，辯稱：
    伊經過詮坤公司實際負責人戊○○同意，借用詮坤公司名義
    購買該輛自用小客車，印章亦係戊○○交給伊等語。而公訴
    意旨認為被告涉有上開罪嫌，無非以謝永和、丙○○、甲○○之陳述，為其論據。
四、經查：
  (一)被告於88年3 月10日購買車牌號碼FD-5691 號自用小客車時
    ，委由丁○○代辦登記手續，將該車登記為詮坤公司所有，
    並由代辦人在汽（機）車過戶申請登記書上蓋用詮坤公司印
    文1 枚，持向臺北市監理處辦理移轉登記，使該管公務員在
    其職務上所掌之公文書即汽（機）車過戶登記書上，將該車
    車籍資料移轉登記為詮坤公司名義，並據以核發中華民國交
    通部機器腳踏車行車執照予被告；嗣被告及友人陳豐國駕駛
    該車有多次違規記錄，經臺北市監理處於96年3 月21日註銷
    牌照登記在案，並經法務部行政執行署臺北行政執行處通知
    詮坤公司登記名義負責人謝永和繳納積欠罰鍰，謝永和始悉
    上情等事實，為被告所不爭，亦據謝永和指述明確，並有臺
    北市監理處97年1 月28日北市監三字第09760282100 號函檢
    附汽（機）車過戶申請登記書、臺北縣政府營利事業登記證
    、原車主身分證明保證書、臺北市汽車商業同業公會會員證
    書各1 份、96年10月15日北市監三字第09663717000 號函檢
    附車籍查詢表及96年7 月3 日北市監三字第09661931800 號
    函檢附謝永和申訴書、違規查詢報表、舉發違反道路交通管
    理事件通知單3 張、臺北市政府營利事業登記證、有限公司
    變更登記事項卡、法務部行政執行署臺北行政執行處通知附
    卷可考（見97年度偵緝字第133 號卷第16至19頁、96年度偵
    字第2018 7號卷第52至53、23至33頁），堪以認定為真。故
    本案爭點在於，被告將該車移轉登記為詮坤公司名義，是否
    有得詮坤公司同意。
  (二)詮坤公司登記負責人謝永和固於檢察官訊問時具結證稱：「
    （問：FD-569自小客車為何登記你公司名下？）我不清楚，
    我到接到罰款通知才知道」、「我也問過丙○○，他也表示
    他不知道」等語（見96年度偵字第20187 號卷第14頁），證
    人丙○○於偵訊時亦證述：「（問：FD-5691 號自小客車你
    有無同意被告登記在詮坤公司名下？）沒有，因為我有向我
    先生戊○○及公司前會計甲○○求證過，他們沒有同意被告
    將該車登記在公司名下」、「甲○○表示她有將個人名義借
    給被告買車，但是沒有將詮坤公司的公司章交給被告買車」
    等語（見96年度偵字第20187 號卷第21頁），雖均指被告未
    經詮坤公司謝永和、戊○○、甲○○之同意。惟查：
  (1)被告於本院辯稱：伊得詮坤公司實際負責人戊○○同意等語
    ，故首應辨明詮坤公司之實際負責人是否為戊○○，亦即，
    戊○○是否有權同意被告以詮坤公司名義登記購車。據謝永
    和於偵訊中證稱：「丙○○是實際負責人，我是現場負責人
    」、「（問：被告有在詮坤公司工作過？）公司沒有雇用他
    ，他是在外面接單再接給我的公司做，我們都認識」（見97
    年度偵緝字第133 號卷第13頁），核諸詮坤公司於86年4 月
    間設立登記時，係由丙○○擔任董事，迄87年12月間，由謝
    永和受讓取得股份並擔任董事，至96年6 月27日申請命令解
    散為止等事實，有臺北市政府97年3 月3 日府產業商字第09
    781835100 號函檢附詮坤公司登記案卷影本附卷足憑（見97
    年度偵緝字第133 號卷第37頁以下），則謝永和稱詮坤公司
    實際負責人係丙○○，尚非無據。就此詢諸丙○○則證稱：
    「詮坤公司，我在裡面擔任業務與財務，公司負責人是謝永
    和，實際負責人是戊○○，因為謝永和與戊○○是同學，所
    以才登記他為負責人，在這之前我們公司有出狀況不可以用
    戊○○當負責人，實際上處理業務的是戊○○，他是我先生
    」（見本院卷第49頁），另證人戊○○於本院審理中亦證稱
    ：「那時主要是我在經營，謝永和掛名，公司資本全部都是
    我出的，我有實際的經營權，實際也是我在經營的」（見本
    院卷第34頁），蓋丙○○與戊○○係夫妻，詮坤公司由渠2
    人出資成立、共同經營，但由謝永和掛名登記負責人等情，
    應堪認定。
  (2)謝永和既自承被告有接單交給詮坤公司處理，與詮坤公司有
    相當業務上往來，則被告利用詮坤公司名義購車是否有得戊○○同意，據證人戊○○證稱：「（問：己○○有買1 部車
    用公司名義登記，這事情你知道嗎？）知道，因為是我同意
    的」、「時間我不記得了，是口頭上同意的，公司的營利事
    業登記證是我拿給己○○的」、「（問：你拿了哪些東西給
    己○○？）公司執照、營利事業登記證，我忘了印鑑有沒有
    拿給他」、「照理講我應該是有交代甲○○去處理，但是我
    忘記細節」、「我直接叫她拿證件給己○○，營利事業登記
    證、公司執照。印鑑照道理不可能拿給他」（見本院卷第34
    、35、37頁），是被告取得戊○○口頭上同意，並取得公司
    執照、營利事業登記證等證件，以辦理移轉登記手續。徵諸
    證人丁○○即車輛過戶代辦業者證述：「假如是公司行號一
    定要有營利事業登記證、401 表，401 表是只每3 個月有繳
    稅的證明」（見本院卷第38頁反面），證人乙○○亦即代辦
    業者：「在88年的時候只要營利事業登記證影本、公司章，
    不需要401 表，401 表示這2 、3 年才改的，在88年的時候
    不需要」（見本院卷第48頁），故被告辦理車輛移轉登記時
    ，勢必取得詮坤公司營利事業登記證影本，益可佐證戊○○
    同意且交付證件等情非虛。又關於詮坤公司營利事業登記證
    之保管，據丙○○證述：「（問：詮坤公司營利事業登記證
    是誰在保管？）甲○○」、「（問：除了甲○○以外，誰可
    以拿得到？）我們公司所有的資料可能就只有甲○○找得到
    ，她都是放在鐵櫃那邊沒有鎖」、「因為東西很多，她擺的
    只有她找得到，要拿東西要找她拿才拿得到，像我要拿東西
    也要找她拿」等情（見本院卷第50頁反面、第51頁），則被
    告未經甲○○同意、擅自拿取詮坤公司營利事業登記證之可
    能性甚低。故甲○○雖證稱：不記得等語，仍無從逕認被告
    未經同意。從而，被告取得戊○○同意，將該車移轉登記在
    詮坤公司名下，尚非全然無據。
  (3)至丙○○雖於偵查中證稱其曾詢問戊○○，戊○○答稱未同
    意一事，惟據丙○○於本院審理中證稱其向戊○○求證經過
    乃：「我有打電話找會計甲○○問過，還有梁鳳女問過，他
    們都不知道，可能時間也太久，後來我有找戊○○找了幾次
    ，戊○○跟我說沒有，但是我對這件事完全沒有印象，所以
    我認為沒有這件事情」、「（問：96年8 月1 日你到松山分
    局作筆錄，那時候戊○○回來了嗎？）沒有」、「（問：97
    年2 月21日你到檢察官作證時，戊○○回來了嗎？）那時戊○○有來來去去，沒有完全住在家裡，戊○○從今年過完年
    以後就比較常住在家裡」、「我打電話給戊○○，說己○○
    有用公司名字買了1 輛車子，是你答應的嗎，戊○○說沒有
    ，我說謝永和現在要繳車子稅金，但戊○○就跟我說沒有，
    我請戊○○再想清楚，因為甲○○說她沒有印象，戊○○就
    跟我說沒有，所以我在檢察官那邊就這樣講」、「（問：當
    時戊○○有住在家裡嗎？）沒有」、「（問：當時你們還是
    在吵架中嗎？）是」、「我打了很多次，同一天連續打了大
    概4 次還5 次，他都沒有接，後來有回給我一通，我就問這
    個事情，因為謝永和那邊急著要知道」、「（問：他回電給
    你的時候口氣很不耐煩嗎？）是，口氣很不好」、「（問：
    你們講這件事情的時間多長？）沒有多長，我問戊○○他都
    說沒有，不知道啦，我有叫他想一下，因為這個事情謝永和
    這邊已經有發生事情，戊○○就說他不知道啦，電話就給我
    掛掉」等情綦詳（見本院卷第49頁、反面、第50頁、反面）
    ，可見丙○○於警詢、偵訊期間，因與戊○○不睦，未同居
    一處，戊○○對其詢問應非認真回覆，雙方亦無詳細討論。
    對照證人戊○○所述：「（問：你多久跟謝永和沒有聯絡？
    ）7 、8 年了」、「（問：謝永和有沒有來問你這件事情？
    ）他去問丙○○，沒有問我，我跟他沒有碰到面」、「（問
    ：你有沒有把這個情形告訴丙○○？）是丙○○轉告我說謝
    永和來問她這個事情」、「那陣子我常不在家，我亂跑跑去
    中南部，因為跟丙○○吵架，吵了一段時間，斷斷續續的，
    都是為了錢的事情，前1 、2 年吵的比較兇，我常常住外面
    ，最近這1 、2 個月比較有住在一起」、「（問：丙○○有
    沒有問過你這件事？）那時沒有講的很清楚，沒有很認真談
    」、「丙○○出庭當時我不知道」、「（問：丙○○何時問
    你這件事情？）出庭前沒有問過我，最近這段時間才有來告
    訴我謝永和的事」（見本院卷第35頁、第34頁反面至第35頁
    ），大致相符，堪以採信，可知戊○○當時並未詳細回憶，
    亦未告知丙○○、謝永和實情。
  (4)況本案之所以能查得被告係實際購車人，乃因丙○○於警詢
    時陳稱：「（問：該FD-5691 號自小客車是否為己○○所購
    買？）是，因為己○○的名字不能買，所以用公司的名字購
    買」、「（問：何人同意己○○用詮坤塑膠有限公司購買？
    ）我忘記了」（見96年度偵字第20187 號卷第12頁），可見
    丙○○雖記憶模糊，但對於被告以詮坤公司名義登記購車一
    事，仍有相當印象，故於警詢時直指被告係實際購車之人。
  (5)至於偽刻印章部分，據證人戊○○證稱：「（問：你有同意
    被告用木頭刻公司章嗎？）木頭刻應該是針對這1 台車子，
    我有同意讓被告刻，一般來講印鑑是不出門的」、「外面買
    賣車子都這樣，幾乎不拿公司印鑑出門」、「為了去買這台
    車子我有同意被告刻，應該是叫被告自己去刻」（見本院卷
    第36頁至反面、第37頁），故被告在汽（機）車過戶申請登
    記書上使用之詮坤公司印章，應非詮坤公司平日一般使用之
    印章，但戊○○既曾口頭同意並交付詮坤公司營利事業登記
    證予被告，則其同意被告代刻印章使用，亦屬常情。而證人
    謝永和則稱：「（問：甲○○保管的公司章只有1 顆？）我
    不清楚，因為我只負責現場，至於公司支出都是由丙○○負
    責拿我的私章及公司章在蓋，所以我不清楚公司章有幾個」
    （見96年度偵字第20187 號卷第14頁），不清楚被告使用印
    章來源，仍不得遽推該印章係被告所偽造。另證人甲○○於
    檢察官偵訊時結稱：「（問：你有無同意己○○買上開車登
    記在詮坤公司名下？）我沒有這個權利，我不知道丙○○、
    戊○○是否有同意」、「（問：你有將公司章交給己○○使
    用過？）應該沒有」、「（問：〔提示FD-5691 的過戶申請
    書〕申請書上詮坤公司章是否與詮坤公司的章相符？）我不
    大確定」、「（問：被告說是你拿公司的大小章讓他辦汽車
    的過戶登記？）時間太久我忘記了」（見96年度偵字第2018
    7 號卷第31、32頁），是證人甲○○亦無法明確記憶究有無
    將詮坤公司章交由被告蓋用。況審諸代辦公司購車使用印章
    之習慣，證人丁○○證稱：「（問：通常辦過戶會不會幫客
    戶刻章？）客戶有同意的話就會」、「（問：如果是小高委
    託你們去辦？）會」、「大概有80％以上都是刻1 個章去辦
    過戶，因為監理處沒有認定章，所以有章就好」（見本院卷
    第38頁至反面），證人乙○○證稱：「（問：你能不能記得
    這上面的章是你刻的還是客戶拿來的？）不記得了」、「這
    種情形有客戶自己刻好交給我們，也有客戶委託我們刻的，
    通常都是自己刻好、證件齊全給我們的比較多，我們很少幫
    人家刻」（見本院卷第47頁反面、第48頁），是證人丁○○
    、乙○○雖無法記憶本案申請書上蓋用之詮坤公司印章究係
    被告提供或委託渠等代刻，但依一般習慣而言，公司購車填
    具申請書不會使用公司印鑑章，約80％之情形係另刻1 枚印
    章使用。因此，申請書上所蓋詮坤公司印章、印文究係被告
    所刻或委託代辦業者所刻，無從推認，且實務上既常有另刻
    1 枚公司章用於過戶登記之習慣，自不得僅因申請書上印文
    與詮坤公司印鑑章不符，而遽認被告有何偽造印章之犯行。
  (三)至被告辯稱關於得詮坤公司何人同意、有無取得甲○○交付
    詮坤公司印章等節，雖有供述不一之情形：「經過謝永和的
    同意才登記在公司名下」、「是甲○○拿公司的大小章給我
    到臺北市監理所辦理汽車的過戶登記」、「因為謝永和及丙○○都是公司的老闆，我是得到丙○○同意，但謝永和也是
    知道的」、「因為我是業務員，這是我在使用的車，那車是
    用我的名義出錢買的車，我沒有拿公司章」云云（見96年度
    偵字第20187 號卷第9 、10、14頁）。然按認定犯罪事實應
    依證據，為刑事訴訟法所明定，故被告否認犯罪事實所持之
    辯解，縱屬不能成立，仍非有積極證據足以證明其犯罪行為
    ，不能遽為有罪之認定，最高法院著有30年上字第1831號判
    例意旨可資參照。是不得僅憑被告供述不能成立而遽予推認
    被告有何犯罪行為，併此說明。
五、綜上，核被告以詮坤公司名義登記購買自用小客車之行為，
    既得詮坤公司實際負責人戊○○之口頭同意，戊○○並指示
    甲○○交付詮坤公司營利事業登記證影本予被告以憑辦理手
    續，即核與刑法第216 條、第210 條行使偽造私文書罪、第
    214 條使公務員登載不實罪之構成要件不符；又無證據證明
    被告偽刻詮坤公司印章，亦難逕以刑法第217 條偽造印章印
    文罪嫌及前揭各該罪嫌相繩。此外，復查無其他積極證據足
    資認定被告有何偽造文書之犯行，不能證明被告犯罪，揆諸
    前揭法條規定及最高法院判例意旨，應為被告無罪判決之諭
    知。
據上論斷，應依刑事訴訟法第301 條第1 項，判決如主文。
本案經檢察官永欽到庭執行職務。
中    華    民    國    97    年    8     月    19    日
                  刑事第六庭審判長  法  官  周占春
                                    法  官  張永宏
                                    法  官  林晏如
上正本與原本無異。
如不服本判決，應於判決送達後10日內向本院提出上訴狀（應抄
附繕本）。告訴人或被害人如對於本判決不服者，應具備理由請
求檢察官上訴，其上訴期間之計算係以檢察官收受判決正本之日
期為準。
                                    書記官  楊盈茹
中    華    民    國    97    年    8     月    20    日


司法院資訊處製作；財團法人民間司法改革基金會備份。
